臺北高等行政法院判決　　　　　　　　　　　　　　九十二年度訴字第一四七○號
　　　　　　　　　　　　　　　.
　　原　　　告　甲○○
　　送達代收人　乙○○
　　被　　　告　經濟部智慧財產局
　　代　表　人　蔡練生（局長）住同右
　　訴訟代理人　戊○○
　　參　加　人　丙○○
　　訴訟代理人　丁○○
右當事人間因新型專利異議事件，原告不服經濟部中華民國九十二年二月六日經訴字
第０九二０六二０二０九０號訴願決定，提起行政訴訟，並經本院裁定命參加人獨立
參加被告之訴訟。本院判決如左：
　　主  文
原告之訴駁回。
訴訟費用由原告負擔。
　　事  實
一、事實概要：緣原告前於民國（下同）八十八年十二月三十日以「壓差盤防漏結構
    改良」（下稱系爭案）向被告申請新型專利，經被告編為第00000000號
    審查，准予專利。公告期間，參加人以系爭案有違核准審定時專利法第九十七條
    、第九十八條第一項第一、二款及第二項之規定，不符新型專利要件，檢據異議
    證據一為八十一年九月十一日公告之第00000000號「水盤結構之改良」
    新型專利案（下稱引證一）；異議證據二為八十四年八月十一日公告之第000
    00000號「熱水器水盤上座穿置推軸構造」新型專利案（下稱引證二）；異
    議證據三為八十七年四月十一日公告之第00000000號「壓差盤防漏定位
    改良結構」新型專利案（下稱引證三），對之提起異議，案經被告審查，於九十
    一年十月九日以（九一）智專三（一）○五○一七字第０九一八九○○二三○四
    號專利異議審定書為異議成立，應不予專利之處分。原告不服，提起訴願，經遭
    駁回，遂向本院提起本件行政訴訟。
二、兩造聲明：
　(一)原告聲明求為判決：訴願決定及原處分均撤銷。
　(二)被告聲明求為判決：駁回原告之訴。
  (三)參加人未於言詞辯論期日到場，依其於準備程序所為聲明及陳述：
    駁回原告之訴。
三、兩造之爭點：
　　引證一、二是否足以證明系爭案不具進步性？
甲、原告主張之理由：
一、按系爭案申請核准時之專利法第九十七條及九十八條規定「凡可供產業上利用之
    新型．．．一、申請前已見於刊物或已公開使用者。．．．新型係運用申請前既
    有之技術或知識，而為熟習該項技術者所能輕易完成且未能增進功效者，雖無前
    項所列情事，仍不得依本法申請取得新型專利。」故舉凡物品之空間型態對於該
    類物品而言，係為同類產品前所未有之首創型態，且能達創作時所欲解決同類產
    品使用上缺失之諸端目的者，即可稱具有首創實用性，亦即符合專利要件；至於
    其結構製造之技術或運用之技術原理是否為習知，自當以申請時之同類產品的結
    構型態及其運用的技術而論，而非以一全新未見之新技術為主要考量，更而據之
    為不符專利要件或為異議成立之唯一理由。
二、系爭案「壓差盤防漏結構改良」，其包含一壓差盤上蓋和設於上蓋軸桿穿組之軸
    孔上下組裝之防漏環和壓持用的壓板等構件；其特徵在於：壓差盤上蓋中央軸孔
    的外側端預設一鎖合槽凹入適當深度，鎖合槽內底部配合疊裝複數條的防漏環，
    使其疊組一起，並由外側以栓塞予以鎖入抵緊定位，再將滑動軸桿穿組到軸孔內
    ，配合栓塞鎖入深度調整，達到防漏環的壓抵迫緊組裝。
三、綜觀本件訴願駁回理由內容主要認為系爭案結構設計為引證一、二之組合，並以
    參加人對系爭案的使用功效提出質疑，故而被告機關便以引證一、二均具達到確
    實防漏密封功效，而認為系爭案的構造、技術手段及創作功效均已被揭露，而無
    增進功效之處，並指稱異議之行為乃係一公眾審查的程序，被告機關係出於公共
    利益之維護而為異議成立的審定，而訴願機關更以此為訴願駁回之決定；而針對
    上述訴願決定及被告機關異議成立處分不公情事等等之技術認定，誠有諸多難以
    令人信服之疑點，容后一一詳述。
四、就結構上設計特徵而言，以系爭案所設將壓差盤上蓋中央軸孔外端預設凹入鎖合
    槽，配合內部疊組複數條防漏環，配合栓塞的鎖抵，達到整個防漏調整之組裝輔
    助，其所為的結構設計，其實不論由創作的結構組裝、所達成的調整鎖抵防漏功
    效及其結構所造就的實用特性上，依引證一、二之前案結構，其實均未見適當的
    揭露，其不論於創作新穎性與實用功效的提升上，實不言可喻，故初審便獲准專
    利；而由此一事實，其實於被告機關職司審查的仔細審查檢索下，以異議之引證
    案例，其實早均已為原初審時所比對，更且認為不同者，並認為以系爭案的結構
    改良設計，實兼具引證二前案之開發所不及者，故而無異議的便准予系爭案暫准
    專利權；尤其以相同於系爭案設計之水盤防漏改良，其實於系爭案核准公告之後
    ，亦有類似的專利審查公告，如原告附件四所示公告第四五四八六八號所示的「
    熱水器水盤止漏改良」，其創作特徵亦在於水盤上蓋內底部軸孔穿套兩條防漏環
    ，並以壓片固定，達到防漏功效的提升，其亦初審便獲准專利權，由此更可進一
    步的觀察出，以審查基準所為的專利基準，以系爭案熱水器水盤的防漏改良設計
    ，其確為同類設計之首創，更且以此一改良創作，不論於結構設計或其實際改良
    的使用功效幾乎相同，而以被告機關先後不同的專業審查人員（按其創作之雷同
    程度及所具的使用功效的同效事實，仍能分別獲准，理應是非同一審查人員），
    依其技術改良特性而言，均做相同的創新、進步性之得准專利權之肯定看法審定
    ，其所為之專利審斷結論自應足以為公論者，足見以系爭案的創作設計，其確實
    符合專利要件的事實，不容置疑，所為的專利審定更應予維持；反觀異議審查時
    ，明顯在無適切的非議佐證下，僅依異議人即本件參加人所指系爭案係引證一、
    二前案的組合，且以參加人對系爭案使用功效提出質疑為由，便認為系爭案的構
    造、技術手段及創作功效均已被揭露，而無增進功效之處，並指稱異議之行為乃
    係一公眾審查的程序，被告機關係出於公共利益之維護而為異議成立的審定，訴
    願機關更以此為訴願駁回之決定；針對此一推論想像式的異議、訴願決定，其顯
    與專利具體比對審斷的審查基準有極大的出入，其不合法與不合公正之比例原則
    ，容有加以撥正撤銷之必要，更而堂皇指稱異議乃公眾審查，按以系爭案的重點
    在其審查基準的不公與不當事實，並非在異議制度的不當，其顧左右而言他的審
    查不言可喻，所為的不當審斷，令人難以心服。
五、按系爭案審查時，被告機關初審便為准專利的審定，異議審斷時，無奈在無適切
    的具體證據下，僅依參加人的存疑及其所指證據之推論組合，便為技術輕易組合
    且無增進功效的不具進步性認定，而以熱水器的水盤構設上，其在印證前述附件
    相關專利專業技術審查事實下，以異議審查其在比對有限的資料及以事後的比對
    觀點，竟指稱系爭案不具進步性及簡易技術組合之判定，按以兩前案的公開時間
    及其所欲改善的技術改良點，均不同於系爭案的創作內容，尤其以引證案所引用
    的乃是其中之部份圖面所示結構並非該專利特徵為證據，足見其早已為業界所習
    用之構設，惟長久以來並未見有任何相對的改良設計，其所指的習用輕易組合之
    說法，以當時的業界結構設計進階，實根本僅是一「事後孔明」式的推論，與實
    際業界技術運用的事實乃有極大的出入與落差，而在系爭案提出專利申請及公告
    後，又有類似的相對位置的變更設計申請，更且核准公告，其為何無相同的技術
    運用考量，更且無創作、進步性的疑慮，尤以在同一技術審查機關下，以異議的
    審斷結論，顯與審查基準不合，對其所指出於公共利益之維護的說法，其實有失
    公正客觀之專業審查原則，更在原告提出訴願後，訴願機關其雖非專利審查技術
    之單位，然並未察覺此一不合法之技術審查決定，其不僅令人疑惑，更令人對被
    告機關原處分之公正性產生疑慮，而在原告向訴願機關請求對此一不合理舉措做
    合理考量及審評時，其完全不就此一極不合理之違法失當事實加以考量並為適切
    的評論，竟口徑一致的以習用技術運用為理由，而為訴願駁回之決定，其未能善
    盡客觀評論之決定，實很難以令人平服者；對其不當與可能產生之不良後果，勢
    將嚴重影響整個業界的生產秩序，更可能對整個公權力的公正性產生無謂的傷害
    ，尚祈鈞院能重新為一公正之審斷，適時的申張公義。
六、又針對運用習知技術於新型專利上，依七十年判字第三十一號判決中，即對新型
    專利運用習知技術便已有一極清楚並確切的評述，即以新型專利所應用手段，縱
    令在原理上並非前所未有的創作，而係習用技術，若其空間型態係屬創新，並能
    產生某一新作用或增進該物品某種功效時，即符合新型專利之要件，而對於實用
    的認定亦明顯指出，即較原有物品在形狀、構造、裝置上具有特殊之效能者，即
    可認為合於實用之原則，不以工業上之價值為必要。又於新型專利異議判例中，
    即七十二年判字第八七二號判決中，亦有相關技術的認定，指稱係以其解決問題
    之手段及其手段所發生之技術上效果為創新者而言。是以系爭案熱水器的水盤防
    漏結構改良，其在申請提出時，初審即獲准專利權，佐以原告附件四的同類創作
    專利公告事實下，其間均無習知技術轉用之疑慮，更無「未增進功效」之抽象式
    顧慮，在在顯示出以系爭案的創作功效及所解決的目的、手段，均為同類產品之
    首創，以系爭案開發之創新先進，竟於申請年餘後，被告機關以後來的技術簡易
    組合之看法，遽為不應獲准專利之決定，其顯有失客觀審判的事實，其有如以九
    十二年的現代技術觀點來審判九０年代的專利權創作，其超越時空及忽視實際申
    請時同業技術水平的不切實觀點，實容有商榷之餘地，而以習知技術組合無增進
    功效的審判結論，無具體確實引證資料足資佐證，僅為一推斷之評論，故無論就
    被告機關的異議成立或訴願機關所為的駁回決定處置說詞，明顯看出被告機關、
    訴願機關於審核時，明顯淪於主觀之不公及處置失當之疏失草率，更難以服人者
    。
七、綜上所述，系爭案「壓差盤防漏結構改良」，其整體設計特徵確實為同類所新創
    ，所構築出的實際使用功效亦為同類產品所未及者，原處分及訴願決定違反前揭
    專利法第九十七條及九十八條等規定，實有進一步商榷之必要。
乙、被告主張之理由：
一、原告起訴理由略稱「．．．首先．．．其實於本案核准公告之後，亦有類似的專
    利案公告，如訴訟附件四所示公告第四五四八六八號所示的『熱水器水盤止漏改
    良』．．．其亦初審便獲准專利權．．．按以本案的重點在其審查基準的不公與
    不當事實．．．（二）按本案審查時，被告機關初審便為准專利的審定，異議審
    斷時，無奈在無適切的具體證據下，僅依異議者的存疑及其所指證據之推論組合
    ，便為．．．不具進步性認定，．．．尤其以引證案所引用的乃是其中之部份圓
    面所示結構並非該專利特徵為證據，足見其早已為業界所習用之構設．．．（三
    ）．．．若其空間型態係屬創新，並能產生某一新作用或增進該物品某種功效時
    ，即符合新型專利之要件．．．」等。
二、然事實上該起訴理由並非就被告原處分理由在技術上申辯，而僅一再稱系爭案初
    審便獲准專利，且亦有類似的專利獲准公告；然而該公告第四五四八六八號之專
    利案與系爭案並不完全相同，自難援引比附，且該專利之核准並無法作為主張系
    爭案符合新型專利之論據；又被告原處分已指出引證一之軸孔設有鎖合槽，槽底
    部設有止漏環，並由外側以螺套予以鎖入抵緊定位，引證二第一、二圖揭示一水
    盤結構，該水盤上蓋中央具有一階孔，階孔中設置一墊圈，並以一鎖塊予以鎖入
    抵緊定位；該引證一之螺套及引證二之鎖塊係相同於系爭案之栓塞，皆是螺入鎖
    合槽內；在技術手段上系爭案以栓塞將防漏環迫緊於軸孔內，係相同於引證一以
    螺套將止漏環迫緊於軸孔內及引證二以鎖塊將墊圈迫緊於階孔，且系爭案與引證
    一及二皆是達到確實防漏密封之功效，因此系爭案之構造、技術手段及創作功效
    係為引證一、二所揭露，系爭案並無增進功效之處，不具進步性，因此起訴理由
    皆不足採。
丙、參加人主張之理由：
    援引被告主張之理由。又系爭案以複數防漏條來防漏，此種為數量增減並不具有
    進步性。
     理  由
一、按凡對物品之形狀、構造或裝置之創作或改良，而可供產業上利用者，得依法申
    請取得新型專利，固為系爭案核准審定時專利法第九十七條暨第九十八條第一項
    所明定。惟其新型如係「運用申請前既有之技術或知識，而為熟習該項技術者所
    能輕易完成且未能增進功效時」，仍不得依法申請取得新型專利，復為同法第九
    十八條第二項所明定。
二、本件被告以系爭第00000000號「壓差盤防漏結構改良」新型專利案，包
    含一壓差盤上蓋，和設於上蓋軸桿穿組之軸孔上下組裝之防漏環和壓持用的壓板
    等構件；其特徵在於：壓差盤上蓋中央軸孔的外側端預設一鎖合槽凹入適當深度
    ，鎖合槽內底部配合疊裝複數條的防漏環，使其疊組一起，並由外側以栓塞予以
    鎖入抵緊定位，再將滑動軸桿穿組到軸孔內，配合栓塞鎖入深度調整，達到防漏
    環的壓抵迫緊組裝。參加人所提異議證據包括：異議證據一為八十一年九月十一
    日公告之第00000000號「水盤結構之改良」新型專利案（即引證一）；
    異議證據二為八十四年八月十一日公告之第00000000號「熱水器水盤上
    座穿置推軸構造」新型專利案（即引證二）；異議證據三為八十七年四月十一日
    公告之第00000000號「壓差盤防漏定位改良結構」新型專利案（即引證
    三）。引證三係系爭案列為傳統之習知技術，非系爭案訴求之要點，不具證據力
    。惟引證一之第一、二圖中揭示有一水盤結構，包括有一蓋體、一座體、一移動
    桿、一橡皮膜片，該蓋體上具有軸孔，軸孔設有鎖合槽，槽內底部設有止漏環，
    並由外側以螺套予以鎖入抵緊定位，並以移動桿穿組到軸孔內；引證二之第一、
    二圖中揭示一習用之水盤結構，該水盤之上蓋中央具有一階孔，階孔中設置一墊
    圈，並以一鎖塊予以鎖入抵緊定位，並有一推軸穿組到該階孔中。在構造上系爭
    案之上蓋、軸孔、鎖合槽、防漏環、栓塞、滑動軸桿係分別相同於引證一之蓋體
    、軸孔、鎖合槽、止漏環、螺套、移動桿；系爭案之上蓋、軸孔、防漏環、栓塞
    、滑動軸桿亦分別相同於引證二之上蓋、階孔、墊圈、鎖塊、推軸，因此系爭案
    之結構特徵係為引證一、二所揭露，在技術手段上系爭案以栓塞將防漏環迫緊於
    軸孔內，係相同於引證一以螺套將止漏環迫緊於軸孔內及引證二以鎖塊將墊圈迫
    緊於階孔內，且系爭案與引證一、二皆是達到確實防漏之功效，因此系爭案可由
    引證一、二之公開技術輕易組合而成且無增進功效之處，不具進步性，乃為異議
    成立，應不予專利之處分。原告不服，循序提起訴願及行政訴訟，主張(一)以參加
    人專業者的眼光，都不會視系爭案為引證一、二案之組合，而引證一、二公告殊
    久，從未見類似組合之創作使用或申請公告，故該等前案根本不足以揭示系爭案
    的結構，被告機關在最初通過系爭案專利審查時，就系爭案結構設計的創新及實
    用功效並未置疑；(二)系爭案創作的設計，係藉由鎖合槽的凹落設計，配合栓塞的
    鎖合操作，使栓塞可直接對防漏環做鎖緊抵壓的定位迫緊操作，藉以達到防漏密
    封性的確實，而針對此一實際鎖裝的改良設計，由異議所示之各項證據結構及其
    圖式的揭示上，均完全看不到類似的設計或構想；(三)異議審查既已確認系爭案結
    構設計特徵與使用功效，不同於各引證前案，加上各異議證據均為同類之商品創
    作事實下，按理亦早已於專利審查時，便已然為專利審查者所檢索而仔細比對審
    核確認後，方會准予系爭案專利者，然被告機關異議審查時反以諸前案之技術組
    合為異議成立的認定與處分，其處分明顯有偏頗且不合公正公平等云云。
三、本院查：
  (一)參加人對系爭案提出異議時，於異議理由第四項中已敘及系爭案之技術可由引證
    一及引證二組合而成，且對系爭案之功效提出質疑，故原告稱參加人不曾視系爭
    案為引證一、二案之組合，及系爭案實用功效未具有爭議乙節，顯不足採。
  (二)系爭案係一種「壓差盤防漏結構改良」新型專利案，包含一壓差盤上蓋，和設於
    上蓋軸桿穿組之軸孔上下組裝之防漏環和壓持用的壓板等構件；其特徵在於：壓
    差盤上蓋中央軸孔的外側端預設一鎖合槽凹入適當深度，鎖合槽內底部配合疊裝
    複數條的防漏環，使其疊組一起，並由外側以栓塞予以鎖入抵緊定位，再將滑動
    軸桿穿組到軸孔內，配合栓塞鎖入深度調整，達到防漏環的壓抵迫緊組裝（見原
    處分卷第十二頁）；引證一係一種「水盤結構之改良」，主要包括一蓋體、一座
    體、一移動桿、一橡皮膜片及一調解桿，參照其圖一、圖二，該蓋體上具有軸孔
    ，軸孔設有鎖合槽，槽內底部設有止漏環，並由外側以螺套予以鎖入抵緊定位，
    （見原處分卷第九頁）；引證二係一種「水盤上座穿置推軸構造」，其第一、二
    圖中揭示一習用之水盤結構，該水盤之上蓋中央具有一階孔，階孔中設置一墊圈
    ，並以一鎖塊予以鎖入抵緊定位（見原處分卷第八頁）。足見引證一之螺套及引
    證二之鎖塊係相當於系爭案之栓塞，皆是螺入鎖合槽內；在技術手段上系爭案以
    栓塞將防漏環迫緊於軸孔內，係相當於引證一以螺套將止漏環迫緊於軸孔內及引
    證二以鎖塊將墊圈迫緊於階孔內，屬等效之構件，皆可達到確實防漏密封之功效
    （參見本院卷第五十三頁系爭案與引證一、二之比較圖示），因此系爭案之構造
    ，技術手段及創作功效已為引證一及引證二所揭露，系爭案並無增進功效之處。
    易言之，熟習該項技術者運用引證一或引證二所揭露之既有知識，均能輕易思及
    完成系爭案之創作，且未能增進功效，故引證一、引證二單獨或組合，均足以證
    明系爭案不具進步性。至於原告主張引證一、二只用一條止漏環，系爭案則用兩
    條防漏環，故其防漏效果比較好云云，經查等效結構元件之多寡乃數量之簡易變
    化，為一般人易於思及之事項，亦難執此主張系爭案具有進步性。
  (三)專利法為防範專利專責機關審查之疏漏，設有異議及舉發制度，凡對於獲准專利
    之新型，任何人認有違反法定原因者，均得附具證據，向專利專責機關異議或舉
    發之，此乃欲藉公眾審查之程序，撤銷違法之專利權。是系爭案於核准專利後，
    既經參加人以引證資料等證據，主張原核准專利有違專利法規定，對之提出異議
    ，則被告機關基於依法行政原則，就參加人所提異議理由及證據重新審查，實出
    於公共利益之維護，尚無違反公正公平原則，原告主張審查不公云云，容有誤會
    。至於公告第四五四八六八號「熱水器水盤止漏改良」新型專利案與系爭案並不
    完全相同，自難援引比附，執為系爭案符合新型專利要件之論據。
四、綜上所述，被告機關以系爭案有違核准審定時專利法第九十八條第二項規定，所
    為本件異議成立，應不予專利之處分，認事用法並無不合，訴願決定予以維持，
    亦無違誤，原告起訴意旨，仍執前詞及個人主觀之見解，請求撤銷訴願決定及原
    處分，為無理由，應予駁回。
據上論結，本件原告之訴為無理由，爰依行政訴訟法第九十八條第三項前段，判決如
主文。
中　　華　　民　　國　　九十三　　　年　　　十　　　月　　　二十八　　　日
                                  臺北高等行政法院  第二庭
                                            審判長  法  官  姜素娥
      　　　　　　　　　　　　　　　　　　　　      法　官  吳東都
      　　　　　　　　　　　　　　　　　　　　      法　官  林文舟
右為正本係照原本作成。
如不服本判決，應於送達後二十日內，向本院提出上訴狀並表明上訴理由，如於本判
決宣示後送達前提起上訴者，應於判決送達後二十日內補提上訴理由書（須按他造人
數附繕本）。
中　　華　　民　　國　　九十三　　　年　　　十　　　月　　　二十八　　　日
                                                    書記官  呂美玲
